【裁判字號】    95,訴,1243
【裁判日期】    950726
【裁判案由】    偽造文書
【裁判全文】
臺灣高雄地方法院刑事判決              95年度訴字第1243號
公  訴  人  臺灣高雄地方法院檢察署檢察官
被      告  甲○○
                    （另案於臺灣高雄監獄執行中）
上列被告因偽造文書案件，經檢察官提起公訴（95年度偵字第17
23號、第2245號），本院判決如下：
    主  文
甲○○行使變造國民身分證，足以生損害於公眾及他人，處有期
徒刑月，如易科罰金，以佰元折算壹日。變造之國民身分證
上「甲○○」照片壹張沒收。
    事  實
一、緣甲○○前因違反貪污治罪條例案件，經法院判處有期徒刑
    12年6 月確定（未構成累犯），詎其為逃避前開徒刑之執行
    ，遂於民國93年12月間某日，在其兄乙○○位於澎湖縣白沙
    鄉城前村25號之2 住處內，逕自竊取乙○○所有之中華民國
    國民分證及中華民國普通護照各1 件（親屬間竊盜部分未據
    乙○○提出告訴）。復基於變造特種文書之犯意，於同年12
    月間某日，在不詳地點，以將前開國民身分證上「乙○○」
    照片用美工刀割開取下、再換貼自己照片之方式予以變造完
    成，擬作為將來遭警查緝時可供冒稱身分之用，足生損害於
    乙○○本人及戶政機關對核發、管理國民身分證之正確性。
    又乙○○事後發現前開護照遭竊一事，乃填妥相關申請文件
    寄交予甲○○，委託其代為申請補發護照。惟甲○○見此情
    況，意欲乘機偽以乙○○名義申請換發貼有自己照片之假護
    照，作為逃亡海外之用，遂將前開變造之國民身分證及個人
    照片、併同乙○○所檢具申請補發護照之相關文件，均交予
    不知情之其女蕭惠雯，再由蕭惠雯轉交予不知情之靖偉旅行
    社負責人王輔華，持向外交部領事事務局申請補發護照而行
    使之。嗣因外交部領事事務局人員察覺有異而逕予舉發，復
    經內政部刑事警察局鑑定後發現該國民身分證要屬變造無訛
    ，始循線查悉上情。
二、案經澎湖縣警察局移請台灣澎湖地方法院檢察署檢察官偵查
    ，嗣由該署檢察官簽請台灣高等法院檢察署令轉台灣高雄地
    方法院檢察署檢察官偵查後起訴。
    理  由
壹、本件關於證據能力之意見：
    查證人乙○○、蕭惠雯及王輔華等人於本件案發後，先後經
    員警詢問並製作筆錄，且乙○○、蕭惠雯則另由檢察官傳訊
    到庭、命就被告前揭犯罪事實依法具結陳述。渠等前開陳述
    過程中並未受有任何強暴、脅迫或以其他不正方法等情事，
    是以渠等該等陳述依法雖屬傳聞證據，原不具證據能力，然
    檢察官及被告既明知該等陳述有刑事訴訟法第159 條第1 項
    不得為證據之情況，而於本院審理中同意採為本案證據，本
    院復審酌該等言詞陳述作成時之外部情況並無不當，自具有
    特別可信性。又衡諸本件如欲證明被告犯罪，實有引用前開
    證人陳述之必要。揆諸前揭說明，本院自得逕以卷附證人乙
    ○○、蕭惠雯及王輔華等人警詢及偵查筆錄採為認定事實之
    依據。
貳、實體部分：
  一、前揭事實，業據證人乙○○、蕭惠雯及王輔華分別於警詢
      及偵查中證述綦詳，並有前開變造之「乙○○」國民身分
      證、中華民國普通護照申請書及遺失作廢申請表各1 件可
      資佐證。又前開國民身分證經送請內政部警政署刑事警察
      局鑑定之結果，該國民身分證上相片四周有膠水黏貼之痕
      跡，且膠膜上鋼印與照片間未密合，判有變造之虞一節，
      亦有卷附該局94年4 月20日刑鑑字第0940060132鑑定書可
      佐，復據被告先後於警詢、偵查及本院審理中坦承上情不
      諱，足徵被告之自白核與事實相符，堪予採信。經查：
    (一)證人乙○○雖於本院審理中證稱因時間太久、伊忘記是否
      曾委託被告代為辦理護照補發云云。然本院衡諸本件案發
      時間迄今事隔已1 年餘，證人記憶內容不免有所減損、罅
      漏，此乃人情之常，苟其陳述內容偶生歧異，法院仍應斟
      酌一切情狀而為判斷。職是，證人乙○○之警詢及偵查筆
      錄俱有證據能力、堪以採為認定被告犯行之依據，業如前
      述。茲就其先後供述各情交互以觀，本院爰認證人乙○○
      前於警詢及偵查中乃分別證述伊要出國旅遊、所以要委託
      旅行社辦理護照等語屬實，顯見其於前開護照遭被告竊取
      後、確有再行申請辦理補發之意，足見被告此部分所辯之
      詞要屬非虛，復佐以證人乙○○前揭供述時間距本案案發
      時間較為接近，記憶資料愈加詳實、完整，自應較其在審
      判中僅空言泛稱時間太久、忘記了等證詞更屬可採。從而
      本件確係證人乙○○填具相關文件交予被告、並委託被告
      代為申請補發護照，嗣由被告乘機行使前開變造國民身分
      證一節，洵堪認定。
    (二)此外，被告雖於94年9 月6 日自行具狀向台灣高雄地方法
      院檢察署表示欲自首其前開變造國民身分證犯行，由該署
      於同年月8 日收受在案，有卷附被告自首狀1 份可查。惟
      按，刑法第62條所謂「發覺」，要非以有偵查犯罪權之機
      關或人員確知其人犯罪無誤為必要，而於對犯人之嫌疑有
      確切之根據、得為合理之可疑者，或對其發生嫌疑而將之
      列為偵查對象，即得謂為已發覺。至所謂有確切之根據，
      得為合理之可疑，就偵查犯罪職權之公務員立場言之，以
      知悉該犯罪事實之梗概，已足當之。查本件初於94年4 月
      20日業由內政部刑事警察局鑑定結果判認前開國民身分證
      要屬變造，於同年4 月26日以刑際字第0940064860號函請
      澎湖縣警察局加以調查，復由該局員警於同年8 月27日詢
      問證人蕭惠雯，因而獲悉本件乃被告委請其將前開變造國
      民身分證交由王輔華代為申請補發護照等情事，有前開鑑
      定書、澎湖縣警察局刑事案件移送書及蕭惠雯警詢筆錄各
      1 份在卷可證。準此以觀，本件於被告遞狀自白前揭犯行
      之初，有偵查犯罪權之澎湖縣警察局員警業已知悉該等變
      造國民身分證之情，並有合理根據可資懷疑被告係本件犯
      罪嫌疑人，而據此實施偵查作為，是被告所為尚難謂已該
      當於刑法第62條自首減刑之要件，併此敘明。
    (三)綜前所述，本件事證明確，被告前揭行使變造國民身分證
      犯行洵堪認定，自應依法論科。
二、本案相關之法律比較適用：
      按行為後法律有變更者，適用行為時之法律。但行為後之
      法律有利於行為人者，適用最有利於行為人之法律，刑法
      第2 條第1 項定有明文。查被告於前開行為後，刑法第33
      條及第41條業經總統於94年2 月2 日修正公布，並依刑法
      施行法第10條之1 規定自95年7 月1 日施行。另於95年6
      月14日公布刑法施行法第1 條之1 ，除變更刑法分則編所
      定罰金之貨幣單位為新臺幣外，並分別提高罰金數額為3
      倍或30倍。職是，本件自應就被告行為前、後相關法律有
      修正者，依前揭規定加以比較適用。茲說明如下：
    (一)修正前刑法第216 條、第212 條之行使變造特種文書罪原
      規定法定刑為「1 年以下有期徒刑、拘役或3 百元以下罰
      金」，且依修正前刑法第33條第5 款規定罰金數額應為1
      元以上；然依刑法施行法第1 條之1 規定，修正後該條之
      法定刑度應為「1 年以下有期徒刑、拘役或新臺幣9 千元
      以下罰金」，而修正後刑法第33條第5 款提高罰金數額為
      新臺幣1 千元以上，並以百元計算之。是以該罪修正後關
      於有期徒刑、拘役等自由刑雖未加以變更，惟就罰金數額
      下限則予以提高，故修正後之法律效果對行為人而言較屬
      不利，從而本件應依刑法第2 條第1 項前段，適用行為時
      、即修正前刑法第216 條、第212 條規定，採為論罪科刑
      之基礎。
    (二)修正前刑法第41條第1 項前段原規定：「犯最重本刑為5
      年以下有期徒刑以下之刑之罪，而受6 個月以下有期徒刑
      或拘役之宣告，因身體、教育、職業、家庭之關係或其他
      正當事由，執行顯有困難者，得以1 元以上3 元以下折算
      一日，易科罰金。」，且被告行為時之易科罰金折算標準
      ，依修正前罰金罰鍰提高標準條例第2 條前段（現已刪除
      ）之規定，本係就其原定數額提高為100 倍折算1 日，故
      被告行為時之易科罰金折算標準乃以銀元3 百元折算1 日
      ，經折算後應以新臺幣9 百元折算為1 日。惟修正後刑法
      第41條第1 項前段則改以：「犯最重本刑為5 年以下有期
      徒刑以下之刑之罪，而受6 個月以下有期徒刑或拘役之宣
      告者，得以新臺幣1 千元、2 千元或3 千元折算一日，易
      科罰金。」，乃就易科罰金之折算標準予以提高。從而比
      較修正前、後所定之易科罰金折算標準，當以修正前之規
      定較有利於被告，故應依刑法第2 條第1 項前段，適用行
      為時、即修正前刑法第41條第1 項前段規定，以定其易科
      罰金之折算標準。
  三、查國民身分證係戶政機關製作用以證明個人身分之證書，
      性質上屬於刑法第212 條所規定之特許證。本件被告擅自
      變造國民身分證，足以生損害於「乙○○」本人及戶政主
      管機關管理國民身分證資料之正確性，核其所為，係犯修
      正前刑法第216 條、第212 條之行使變造特種文書罪。被
      告利用不知情之蕭惠雯、王輔華向外交部領事事務局行使
      前開變造國民身分證，係間接正犯，應自負刑責。又被告
      變造特種文書後持以行使，變造之低度行為應為行使之高
      度行為所吸收，不另論罪。按護照條例第23條第1 項、第
      2 項規定：「偽造、變造國民身分證以供申請護照，足以
      生損害於公眾或他人者，處五年以下有期徒刑、拘役或科
      或併科新臺幣五十萬元以下之罰金。行使前項文書者，亦
      同。」，其法定刑較諸一般單純行使偽（變）造國民身分
      證行為之處罰更為提高。審諸其立法意旨，乃係為確保我
      國對於護照核發及入出境管理之正確性，故行為人意圖供
      申請護照而偽（變）造國民身分證或持以行使者，自有提
      高處罰之必要。是其目的非僅在處罰偽（變）造國民身分
      證之客觀行為，更兼及懲罰行為人意圖影響護照核發管理
      正確性之主觀不法意圖。職是，有關護照條例第23條第1
      項、第2 項之規定，惟有當行為人自始為供申請護照之用
      、進而實施偽（變）造國民身分證或持以行使者，方始符
      合該罪之構成要件，倘若行為人主觀上係基於申請護照以
      外之其他目的而偽（變）國民身分證，嗣後始更行起意用
      供申請護照，尚難遽以該罪相繩。準此，本件被告最初係
      為逃避刑之執行而竊取前開國民身分證並予變造，嗣因受
      乙○○委託申請代辦補發護照，方始起意持向外交部領事
      事務局作為申請護照之用，揆諸前揭說明，被告所為僅係
      構成刑法之行使變造特種文書罪，檢察官誤認被告係違反
      護照條例第23條第2 項罪嫌云云，於法容有未恰，惟二者
      之基本社會事實仍屬同一，應在原起訴範圍內，變更其起
      訴法條。併予指明。爰審酌被告擅自變造他人國民身分證
      並持以行使，足生損害於「乙○○」本人及戶政機關對國
      民身分證資料管理之正確性，殊非可取，惟念其犯罪後尚
      知坦承全部犯行，且犯罪情節尚屬輕微等一切情狀，量處
      如主文所示之刑，並依修正前刑法第41條第1 項前段諭知
      易科罰金之折算標準，以資懲儆。此外，前開變造之「乙
      ○○」國民身分證並非被告所有之物，未可逕予沒收；惟
      其上被告本人相片1 張則係被告所有、且供本件犯罪所用
      之物，爰依修正前刑法第38條第1 項第2 款規定宣告沒收
      之。
  四、公訴意旨另以：被告為申請補發護照，乃自行填載中華民
      國普通護照遺失補發申請書，並持向外交部領事事務局行
      使，因認被告此部分另涉犯刑法第216 條、第210 條行使
      偽造私文書罪云云。惟查：本件被告乃係受其兄乙○○之
      委託而辦理護照遺失補發事宜，相關申請文件亦均由乙○
      ○填具後寄予被告，由被告委託蕭惠雯、王輔華持往外交
      部領事事務局辦理補發，且被告僅係藉機行使前開變造國
      民身分證，並檢具個人照片，期能偽以乙○○名義而取得
      貼有自己照片之假護照，是被告所為僅係構成行使偽造特
      種文書罪，尚難謂其另有該當偽造私文書並持以行使之犯
      行。惟因公訴人乃認被告該等犯行核與前開行使變造特種
      文書犯罪事實具有修正前刑法第55條牽連犯之裁判上一罪
      關係，遂不另為無罪之諭知，併此敘明。
據上論斷，應依刑事訴訟法第299 條第1 項前段、第300 條，刑
法第2 條第1 項前段，修正前刑法216 條、第212 條、第41條第
1 項前段、第38條第1 項第2 款，修正前罰金罰鍰提高標準條例
第2 條，判決如主文。
中    華    民    國    95    年    7     月    26    日
                  刑事第四庭  審判長法官 郭玫利
                                    法官 林意芳
                                    法官 陳明呈
以上正本證明與原本無異。
如不服本判決，應於收受送達後10日內向本院提出上訴書狀。
中    華    民    國    95    年    7     月    26    日
                                  書記官 林明忠
附錄本判決論罪科刑之法條：
中華民國刑法第216條(行使偽造變造或登載不實之文書罪)
行使第 210 條至第 215 條之文書者，依偽造、變造文書或登載
不實事項或使登載不實事項之規定處斷。
中華民國刑法第212條（偽造變造特種文書罪）
偽造、變造護照、旅券、免許證、特許證及關於品行、能力服務
或其他相類之證書、介紹書，足以生損害於公眾或他人者，處1
年以下有期徒刑、拘役或3 百元以下罰金。


司法院資訊處製作；財團法人民間司法改革基金會備份。
